【裁判字號】    96,訴,1159
【裁判日期】    970625
【裁判案由】    損害賠償
【裁判全文】
臺灣臺中地方法院民事判決  96年度訴字第1159號
原      告  甲○○
            丙○○
            庚○○
            辛○○
被      告  丁○○
            戊○○
                      號13樓.
            己○○
            乙○○
兼上二人共同
法定代理人  壬○○原名張俊堂.
當事人間損害賠償等事件，原告提起刑事附帶民事訴訟，經本院
刑事庭裁定移送（96年度附民字第39號），本院於97年6月11日
言詞辯論終結，判決如下：
    主    文
被告己○○應將坐落台中市北區賴厝146-73地號土地及其上建
物，建號1032，門牌號碼台中市○區○○路120號房屋，應有部
分各為七分之一，於民國九十四年四月十一日，以買賣為原因所
為之所有權移轉登記塗銷；應將坐落台中市北區賴厝146-73地
號土地及其上建物，建號1032，門牌號碼台中市○區○○路120
號房屋，應有部分各為七分之一，於民國九十四年十一月二日，
以買賣為原因所為之所有權移轉登記塗銷。
被告乙○○應將坐落台中市北區賴厝146-73地號土地及其上建
物，建號1032，門牌號碼台中市○區○○路120號房屋，應有部
分各為七分之一，於民國九十四年四月十一日，以買賣為原因所
為之所有權移轉登記塗銷。
被告丁○○應將坐落台中市北區賴厝146-73地號土地及其上建
物，建號1032，門牌號碼台中市○區○○路120號房屋，應有部
分各為七分之一，於民國九十四年十月十七日，以買賣為原因所
為之所有權移轉登記塗銷。
坐落台中市北區賴厝146-73地號土地及其上建物，建號1032，
門牌號碼台中市○區○○路120號房屋，於民國九十四年三月二
十三日以繼承為登記原因，所為原告甲○○、丙○○、庚○○、
辛○○、被告丁○○、戊○○、壬○○（即張俊堂）應有部分各
七分之一之繼承登記應予塗銷，回復為張劉珠所有。
原告其餘之訴駁回。
訴訟費用新台幣壹萬玖仟玖佰零玖元由被告丁○○、己○○負擔
三分之一；由被告壬○○、乙○○負擔三分之一，餘由被告丁○○、戊○○、己○○負擔。
    事實及理由
壹、程序方面：
一、按訴狀送達後，原告不得將原訴變更或追加他訴。但有下列
    各款情形之一者，不在此限：一被告同意者。二請求之基礎
    事實同一者。五該訴訟標的對於數人必須合一確定時，追加
    其原非當事人之人為當事人者。被告於訴之變更或追加無異
    議，而為本案之言詞辯論者，視為同意變更或追加。民事訴
    訟法第255條第1項第1、2、5款、第2項定有明文。所謂請求
    之基礎事實同一，係指變更或追加之訴與原訴之主要爭點有
    共同性，各請求利益之主張在社會生活上可認為同一或關聯
    ，而就原請求之訴訟及證據資料，於審理繼續進行在相當程
    度範圍內具有同一性或一體性，得期待於後請求之審理予以
    利用，俾先後兩請求在同一程式得加以解決，避免重複審理
    ，進而為統一解決紛爭者，自屬之（最高法院91年度台抗字
    第552號判決意旨參照）。本件原告甲○○原依侵權行為回
    復原狀之法律關係提起本訴，以被告丁○○未經全體公同共
    有人同意即委請不知情之代書以分別共有之方式辦理公同共
    有不動產之繼承登記，侵害原告甲○○之公同共有權利，提
    起請求所有權回復登記之訴訟，於訴狀送達後，以該公同共
    有之不動產經辦理分別共有之繼承登記後，復經被告丁○○
    、戊○○、壬○○（即張俊堂）分別將登記取得之應有部分
    1/7 以買賣為原因移轉登記予丁○○、己○○、乙○○，被
    告丁○○再將之移轉登記予己○○，故追加依所有權之法律
    關係為訴訟標的，並追加原告丙○○、被告戊○○、壬○○
    （即張俊堂）、己○○、乙○○，其追加當事人及訟訴標的
    乃就必須合一確定之訴訟標的，追加原非當事人之人為當事
    人，且綜核其原訴及追加之訴，主要均以系爭不動產為原告
    及被告丁○○、壬○○（即張俊堂）等7人公同共有，為達
    其請求回復公同共有物所有權登記之同一目的，二者之證據
    資料於相當程度範圍內亦具有同一性，依前開規定及判決意
    旨，堪認其請求之基礎事實同一，又被告、追加被告均未表
    示異議而為本案之言詞辯論，視為同意追加，故原告所為訴
    之追加符合上開法條規定，應予准許。
二、復按訴訟標的對於數人必須合一確定而應共同起訴，如其中
    一人或數人拒絕同為原告而無正當理由者，法院得依原告聲
    請，以裁定命該未起訴之人於一定期間內追加為原告。逾期
    未追加者，視為已一同起訴。民事訴訟法第56條之1第1項定
    有明文。復按公同共有物被一部分公同共有人侵奪或妨害時
    ，須得侵奪人或妨害人以外之公同共有人全體之同意，始得
    提起請求返還或除去妨害之訴，否則其當事人之適格即有欠
    缺 (最高法院32年上字第1715號判例參照)。本件原告甲○○、丙○○提起請求公同共有物所有權回復登記之訴訟，屬
    固有必要共同訴訟，須由反對或未參與處分之公同共有人全
    體或得其全體之同意為之，當事人始屬適格。從而本件訴訟
    標的對於原告甲○○、丙○○及未參與處分之公同共有人庚○○、辛○○必須合一確定而應共同起訴，否則當事人之適
    格即有欠缺，原告甲○○、丙○○將無法以訴訟伸張或防衛
    其權利。庚○○、辛○○於本院言詞辯論時當庭表示拒絕追
    加為原告，並未陳報任何法律上之正當理由，自應認其無正
    當理由拒絕同為原告，則原告甲○○、丙○○聲請追加庚○○、辛○○為本件訴訟之共同原告，尚無不合，本院依原告
    之聲請裁定命庚○○、辛○○於裁定送達後7日內追加為原
    告，庚○○、辛○○逾期未為追加，視為已一同起訴，合先
    敘明。
貳、實體方面：
一、原告起訴主張：訴外人張劉珠為原告及被告戊○○、壬○○
    之母、被告丁○○之配偶，張劉珠於民國（下同）93年10月
    8日過世，繼承人為原告4人及被告丁○○、戊○○、壬○○
    （即張俊堂）等共7人，所遺坐落台中市○區○○段146-7
    3地號土地及其上門牌號碼台中市○區○○路120號房屋（以
    下簡稱系爭不動產）應為繼承人7人公同共有，惟被告丁○○未經全體公同共有人之同意，即持其自己之印章及其前以
    法定代理人身分為子女所刻製由其持有之印章，委託不知情
    之代書將系爭不動產以7人分別共有方式辦理繼承登記，以
    偽造文書方式經台中市中正地政事務所於94年3月23日以繼
    承為登記原因，將系爭不動產登記為全體繼承人各1/7分別
    共有之登記。嗣被告丁○○、壬○○（即張俊堂）復未經全
    體公同共有人之同意於94年3月24日就其登記之系爭不動產
    應有部分各1/7與被告己○○、乙○○即被告壬○○（即張
    俊堂）之子訂立買賣契約，並於同年4月11日以買賣為原因
    ，將系爭不動產應有部分各1/7移轉登記予被告己○○、乙○○；被告戊○○未經全體公同共有人之同意，於94年9月
    21 日就其登記之系爭不動產應有部分1/7與被告丁○○訂立
    買賣契約，並於同年10月17日以買賣為原因，將系爭不動產
    應有部分1/7移轉登記予被告丁○○，被告丁○○再將自被
    告戊○○移轉取得登記之系爭不動產應有部分1/7於94年10
    月19日與被告己○○訂立買賣契約，於同年11月2日以買賣
    為原因，將系爭不動產應有部分1/7移轉登記予被告己○○
    。系爭不動產為原告及被告丁○○、戊○○、壬○○（即張
    俊堂）7人公同共有，非經公同共有人之全體同意，各公同
    共有人不得自由處分該共有物，被告丁○○未經全體公同共
    有人同意，擅自以其持有之子女印章，委託不知情之代理辦
    理分別共有之繼承登記，以偽造文書之方式，故意將系爭不
    動產辦理為繼承人分別共有，係不法侵害原告就系爭不動產
    公同共有之權利；又被告丁○○、戊○○、壬○○（即張俊
    堂）亦未經公同共有人全體之同意，即分別將渠等因不法登
    記取得之系爭不動產應有部分各1/7，以買賣為原因移轉登
    記為被告丁○○、己○○、乙○○所有，亦侵害原告就系爭
    不動產公同共有之權利，且被告等所為分別共有之繼承登記
    及以買賣為原因而為之所有權移轉登記均屬無效，爰依侵權
    行為回復原狀及所有權之法律關係請求被告丁○○、己○○
    、乙○○應塗銷以買賣為原因之所有權移轉登記暨塗銷台中
    市中正地政事務所94年3月23日就系爭不動產所為分別共有
    之繼承登記，並回復為原告及被告丁○○、戊○○、壬○○
    （即張俊堂）等7人公同共有。並聲明求為判決：丁○○、
    甲○○、丙○○、戊○○、庚○○、辛○○、壬○○（即張
    俊堂）於94年3月23日就坐落台中市○區○○段146-73地
    號土地及其上門牌號碼台中市○區○○路120號房屋所為分
    別共有之繼承登記應予塗銷，並登記為上開7人公同共有；
    被告丁○○就上開不動產權利範圍1/7於94年10月17日以買
    賣為登記原因之所有權移轉登記應予塗銷；被告己○○就上
    開不動產權利範圍各1/7於94年3月24日、94年10月19日以買
    賣為登記原因之所有權移轉登記應予塗銷；被告乙○○就上
    開不動產權利範圍1/7於94年3月24日以買賣為登記原因之所
    有權移轉登記應予塗銷。
二、被告方面：
  (一)被告戊○○辯稱：辦理繼承登記是被告丁○○去進行的，被
    告戊○○並不清楚，被告戊○○將系爭不動產應有部分1/7
    利轉部分，是要還給被告丁○○，其餘均不知情等語。
  (二)被告丁○○、壬○○（即張俊堂）、己○○、張函漢均辯稱
    ：已完成之繼承登記及所有權移轉登記均屬有效登記，且被
    告己○○、乙○○為信賴登記之善意第3人應受保護等語，
    並聲明求為判決駁回原告之訴。
三、兩造不爭執之事實：
  (一)被告丁○○係訴外人張劉珠之夫及被原告甲○○、丙○○、
    庚○○、辛○○、被告壬○○（即張俊堂）、戊○○6人之
    父。訴外人張劉珠於93年10月8日過世，其遺產應由原告甲○○、丙○○、庚○○、辛○○及被告丁○○、壬○○（即
    張俊堂）、戊○○7人公同共有。被告丁○○於辦理訴外人
    張劉珠遺留之系爭不動產號房屋之繼承登記時，未經原告甲○○、丙○○同意及授權，僅徵得原告庚○○、辛○○、被
    告壬○○（即張俊堂）、戊○○4人同意後，即持全體繼承
    人之印章委託代書以分別共有之方式向台中市中正地政事務
    所辦理繼承登記，經該地政事務所於94年3月23日以繼承為
    登記原因，將系爭不動產登記為全體繼承人各1/7分別共有
    之登記。
  (二)被告丁○○、壬○○（即張俊堂）於94年3月24日就其系爭
    不動產應有部分各1/7與被告己○○、乙○○訂立買賣契約
    ，並於同年4月11日以買賣為原因，將系爭不動產應有部分
    各1/7移轉登記予被告己○○、乙○○。
  (三)被告戊○○於94年9月21日就其系爭不動產應有部分各1/7與
    被告丁○○訂立買賣契約，並於同年10月17日以買賣為原因
    ，將系爭不動產應有部分1/7移轉登記予被告丁○○；嗣被
    告丁○○再將取得之系爭不動產應有部分1/7於94年10月19
    日與被告己○○訂立買賣契約，並於同年11月2日以買賣為
    原因，將系爭不動產應有部分1/7移轉登記予被告己○○。
四、法院之判斷：
    本件兩造主要爭執之事項為被告丁○○未經全體公同共有人
    同意，委託代書就系爭不動產辦理分別共有之繼承登記及被
    告丁○○、壬○○（即張俊堂）、戊○○未經全體公同共有
    人同意，分別以買賣為登記原因，移轉系爭不動產所有權之
    應有部分予被告丁○○、己○○、乙○○之效力？被告己○○、乙○○是否為信賴登記而受讓系爭不動產所有權之善意
    第三人？經查：
  (一)按繼承人有數人時，在分割遺產前，各繼承人對於遺產全部
    為公同共有；公同共有人之權利義務，依其公同關係所由規
    定之法律或契約定之；除前項之法律或契約另有規定外，公
    同共有物之處分，及其他之權利行使，應得公同共有人全體
    之同意，民法第1151條、第828條分別定有明文。又「依民
    法第827條第2項規定，各公同共有人之權利，及於公同共有
    物之全部，並無所謂應有部分之存在，而公同共有物之處分
    及其他權利之行使，應得公同共有人全體之同意，復為民法
    第828條第2項所明定，遺產在未分割前，應屬全體繼承人公
    同共有，則繼承於辦理繼承登記，使所繼承遺產成為各繼承
    人分別共有 (即消滅公同共有關係)時，自應由全體繼承人
    為之。」、「繼承人有數人時，在分割遺產前，各繼承人對
    於遺產全部為公同共有。繼承人得隨時請求分割遺產，民法
    第1151條、第1164條前段定有明文。是繼承人欲終止其間之
    公同共有關係，惟有以分割遺產之方式為之。…終止遺產之
    公同共有關係，應以分割方式為之，將遺產之公同共有關係
    終止改為分別共有關係，性質上遺屬分割遺產方法之一，而
    共有物之分割並無土地法第34條之1第1項之適用（最高法院
    74年台上字第2561號判例參照）。故欲將遺產之公同共有關
    係變更（即分割）為分別共有關係，依民法第828條第2項規
    定，應經全體共有人同意始得為之。」最高法院71年度台上
    字第3457號、82年度台上字第748號裁判意旨均可供參照。
  (二)經查：
  1.系爭不動產為原告4人與被告丁○○、戊○○、壬○○（即
    張俊堂）之被繼承人張劉珠所遺之遺產，於分割前屬全體繼
    承人公同共有，為兩造所不爭執，則依前揭說明，僅得以分
    割遺產之方式終止其公同共有關係，且辦理遺產分割分別共
    有之繼承登記時，依民法第828條第2項規定應得公同共有人
    全體同意始得為之，否則僅能為公同共有之登記。
  2.被告丁○○明知未得原告甲○○、丙○○同意，即擅以全體
    繼承人之名義辦理分別共有之繼承登記，已違反前揭法條之
    規定而就公同共有物為處分行為，應屬無效，系爭不動產既
    迄仍未經分割，自應認為仍屬全體繼承人之公同共有。
  3.被告丁○○、壬○○（即張俊堂）、戊○○就系爭不動產應
    有部分各1/7，嗣分別以買賣為原因，移轉所有權予被告己○○、乙○○、丁○○，被告丁○○再將自被告戊○○受讓
    取得之系爭不動產應有部分1/7，以買賣為原因，移轉所有
    權予被告己○○，被告丁○○、壬○○（即張俊堂）、戊○○所為移轉所有權之處分行為，亦均未取得全體公同共有人
    之同意而之，所為之處分行為，亦屬無效。
  (三)被告己○○、乙○○是否得主張土地法登記之絕對效力：
  1.按「依本法所為之登記，有絕對效力。」土地法第43條定有
    明文，及「土地法第36條所謂登記有絕對效力，係為保護因
    信賴登記取得土地權利之第三人而設，故登記原因無效或得
    撤銷時，在第三人未取得土地權利前，真正權利人對於登記
    名義人仍得主張之。」、「土地法第36條所謂登記有絕對效
    力，依司法院院字第1919號解釋，係為保護第三人起見，將
    登記事項賦予絕對真實之公信力。故第三人信賴登記而取得
    土地權利時，真正權利人固不得對之主張其權利，若土地權
    利名義人並非此種第三人，而其登記原因係無效或經撤銷者
    ，真正權利人不提起塗銷登記之訴而對之提起確認之訴，主
    張其所有權之存在自無不可」、「土地法第36條所謂登記有
    絕對效力，係為保護第三人起見，將登記事項賦與絕對真實
    之公信力，並非於保護交易安全之必要限度以外，剝奪真正
    權利人之權利。上訴人既非基於有絕對真實公信力之前登記
    ，而為新登記之第三人，自難援該項法條主張登記之絕對效
    力。」最高法院33年上字第4983號、33年上字第5909號、35
    年京上字第1681號判例可資參酌。由上開法律規定及判例之
    釋示，所謂登記有絕對效力，係為保護因信賴登記取得土地
    權利之第三人而設，故第三人明知土地登記原因有無效或得
    撤銷之惡意情形即不受信賴登記之保護甚明。
  2.經查：被告己○○、乙○○為被告壬○○（即張俊堂）之子
    、被告丁○○之孫，並分別由被告壬○○（即張俊堂）、被
    告丁○○以渠等法定代理人之身分辦理系爭不動產所有權移
    轉登記事宜，有台中市中正地政事務所96年10月31日中正地
    所四字第0960015934號函所附所有權移轉登記申請書相關資
    料在卷可稽，而被告丁○○係在未經取得原告甲○○、丙○○之同意下即擅自辦理系爭不動產繼承登記乙事，為兩造所
    不爭執，於辦妥繼承登記之次日，被告丁○○、壬○○即將
    所繼承取得之應有部分各1/7讓與被告己○○、乙○○，顯
    然為事前已商議決定後續所有權移轉行為，自難認被告己○○、乙○○受讓系爭不動產所有權為信賴登記之善意第三人
    ，況被告己○○、乙○○亦自認就系爭不動產爭執之情形，
    事先均知悉（見本院97年5月5日言詞辯論筆錄），是則，被
    告己○○、壬○○辯稱渠等為善意第三人並無可採，自不受
    信賴登記之保護。
  (四)綜上所述，系爭不動產為原告4人與被告丁○○、戊○○、
    壬○○（即張俊堂）之公同共有，被告丁○○以全體繼承人
    名義所為分別共有之繼承登記及被告丁○○、壬○○（即張
    俊堂）、戊○○所為移轉所有權應有部分之處分行為，均屬
    無效，且被告己○○、乙○○非受信賴登記保護之善意第三
    人，本件不動產之登記既屬無效，原告依侵權行為回復原狀
    及所有權之法律關係，訴請塗銷上開登記，自屬有據，應予
    准許。惟回復原狀，係指回復損害發生前之原狀，故應回復
    為未辦理分別共有繼承登記前之狀態，即應回復為訴外人張
    劉珠所有之登記，原告請求塗銷後逕登記為原告4人及被告
    丁○○、戊○○、壬○○公同共有，尚屬無據，應予駁回。
    至繼承人是否辦理公同共有或為遺產分割分別共有之繼承登
    記，則應由繼承人另依法定程序辦理，附此敘明。
五、訴訟費用負擔之依據：民事訴訟法第79條、第85條第1項但
    書。
中    華    民    國    97    年    6     月    25    日
                  民事第一庭    法  官  陳文爵
正本係照原本作成。
如對本判決上訴，須於判決送達後20日內向本院提出上訴狀。
中    華    民    國    97    年    6     月    25    日
                                書記官  劉易柔


司法院資訊處製作；財團法人民間司法改革基金會備份。
